臺灣高雄地方法院民事判決　　　　　　109年度重訴字第248號
原　　　告　財政部國有財產署南區分署

法定代理人　黃莉莉　
訴訟代理人　鄭植元律師
　　　　　　高華陽律師
　　　　　　楊家瑋律師　
被　　　告　林明恭　
上列當事人間請求拆屋還地等事件，本院於民國110 年11月9 日
言詞辯論終結，判決如下：
    主      文
一、被告應將坐落於高雄市○○區○○段00○0000○0000○地號
    土地上如附圖所示編號A 、B 、C 上地上物拆除後，將所占
    用上開土地（面積為65.84 平方公尺）返還予原告。
二、被告應給付原告新臺幣（下同）40萬8,947 元，及自民國（
    下同）109 年7 月3 日起至清償日止，按週年利率5 ％計算
    之利息。
三、被告應自民國108 年12月1 日起至返還第一項土地之日止，
    每年給付原告按第一項占用土地面積乘以第一項土地當年度
    每平方公尺申報地價年息5 ％計算之金額。
四、訴訟費用由被告負擔。
    事實及理由
一、財政部國有財產署，承辦國有財產之取得、保管、使用、收
    益及處分事務，各分署承國有財產署之命，掌理轄區內國有
    財產之清查、管理、處理、改良及利用等事項，觀其掌理事
    項，幾乎與國有財產署本署相同。而原告可認為政府機關之
    分支機構，則於其業務範圍內，本院認其有當事人能力及當
    事人適格，於實務上有助於訴訟之進行。本件訴訟既係在財
    政部國有財產署南區分署之轄區內，事涉被告是否合法占有
    使用國有財產，由其對被告提起訴訟，乃係其業務範圍內之
    事項涉訟，當然有當事人能力，且得為適格之當事人，合先
    敘明。
二、原告主張：緣高雄市○○區○○段00○0000○0000○地號土
    地（下稱系爭土地）為國有地，原告為系爭土地管理機關。
    系爭土地遭被告以磚木造鐵皮屋及鐵皮滴水搭建之地上物（
    門牌號碼為高雄市○○區○○○巷00○0號）無權占有使用
    ，原告於108年12月20日以台財產南管字第10865031150號函
    通知被告限期清除地上物後將系爭土地返還予原告，並繳納
    使用補償金，嗣於109年6月2日委請律師致函被告儘速清償
    地上物，並清償105年1月至108年11月止，返還相當於租金
    利益之不當得利金額40萬8,947元，詎未獲置理，為此，爰
    依民法第767條及民法第179條規定，請求被告拆屋還地，暨
    給付40萬8,947元、及自108年12月1日起至返還系爭土地之
    日止依訴之聲明第三項所示之不當得利等語。並聲明：如主
    文第一項至第三項所示。
三、被告則以：伊及家人自57年起就於系爭土地上建屋而居，伊
    有意願向原告承租系爭土地使用等語置辯。並聲明：原告之
    訴駁回。
四、兩造不爭執及爭執事項：
㈠、兩造不爭執事項：
  1.系爭土地係國有土地，原告為管理機關。
  2.被告以門牌號碼為高雄市○○區○○○巷0000號磚木造鐵皮
    屋及鐵皮滴水等地上物（下稱系爭地上物）占有使用系爭土
    地。
  3.原告於109 年6 月2 日委請律師發函通知被告於109 年7 月
    2 日前清除系爭土地上之地上物並返還系爭土地予原告，並
    給付105 年1 月至108 年11月占有系爭土地之相當於租金之
    不當得利40萬8,947 元，被告於109 年6 月5 日收受上開律
    師函。
㈡、爭執事項：
  1.原告依民法第767 條1 項規定請求被告拆除系爭土地上之地
    上物後返還系爭土地，有無理由？
  2.原告請求被告40萬8,947 元，及給付自民國108 年12月1 日
    起至返還系爭土地之日止，按系爭土地地占用面積乘以當年
    度申報地價年息百分之5 計算之金額，有無理由？
五、本院得心證之理由。
㈠、按所有人對於無權占有或侵奪其所有物者，得請求返還之。
    對於妨害其所有權者，得請求除去之。有妨害其所有權之虞
    者，得請求防止之，民法第767 條第1 項定有明文。又按以
    無權占有為原因，請求返還土地者，占有人對土地所有權存
    在之事實無爭執，而抗辯非無權占有者，應就其取得占有係
    有正當權源之事實負舉證責任。本件原告主張系爭土地為其
    所管理之國有土地，被告並無使用權源竟在其上搭蓋系爭地
    上物供己使用，占用系爭土地如附圖所示編號A 、B 、C 斜
    線部分，面積65.84 平方公尺等事實，業據其提出與所述相
    符之土地登記謄本、照片等件為證（審重訴卷第19至27頁）
    ，自應由被告就其占有使用系爭土地係有正當權源之事實負
    舉證責任，惟被告迄至本件言詞辯論終結之日，仍未提出任
    何證據以證明其有合法占有使用系爭土地之權源，則原告本
    於所有權，請求如主文第一項所示，洵屬有據。
㈡、次按無法律上之原因而受利益，致他人受損害者，應返還其
    利益，民法第179 條前段定有明文。而無權占有他人之不動
    產，可能獲得相當於租金之利益，為社會通常之觀念（最高
    法院61年台上字第1695號判決可資參照），揆諸上開規定，
    占有人自應將所獲得相當於租金之利益返還所有權人。又國
    有財產撥給各地國家機關使用者，名義上雖仍為國有，實際
    上即為使用機關行使所有人之權利，故管理機關得代國家主
    張所有權人之權利。本件系爭土地係屬國有，原告為系爭土
    地之管理機關，自得代國家主張所有權人之權利。而被告無
    法律上權源而占有系爭土地，係屬無權占有，即可消極減免
    應支付使用該土地之代價，因此獲得相當於土地租金之利益
    ，致土地所有人受有同額之損害，堪予認定。是以，原告請
    求被告給付無權占有系爭土地所獲得相當於租金之不當得利
    ，核屬可採。經查：
  1.原告曾於109 年6 月2 日委請律師發函催告被告於109 年7
    月2 日前清除系爭地上物並返還系爭土地，並於該日前給付
    105 年1 月至108 年11月占有系爭土地之相當於租金之不當
    得利40萬8,947 元，此為被告所不爭執，並有掛號郵件收件
    回執為證（審重訴卷第39頁），從而，原告依不當得利之法
    律關係請求被告給付如主文第二項所示金額及法定利息，應
    數有據。
  2.按出租不動產之租金，除另有規定外，依下列計算方式計收
    ：（一）基地：年租金為當期土地申報地價總額乘以百分之
    五，國有非公用不動產租賃作業程序第55點第1 項第1 款定
    有明文。是以，承租國有非公用不動產時，即係依前揭規定
    計算租金，原告請求依上開作業程序計算被告所受之相當於
    租金之不當得利，應屬適當，故原告請求被告給付如主文第
    三項所示，為有理由，應予准許。
六、綜上所述，原告依民法第767 條第1 項及民法第179 條規定
    ，請求判命如主文第一至三項所示，為有理由，應予准許。
七、本件為判決基礎之法律關係已臻明確，兩造其餘之攻擊防禦
    方法及所提出之證據，核與判決結果不生影響，毋庸一一論
    列，併此敘明。
八、訴訟費用負擔依據：民事訴訟法第78條。
中    華    民    國   110    年    11    月    29    日
                  民事第七庭  法    官    林育丞
以上正本係照原本作成。
如對本判決上訴，須於判決送達後20日內向本院提出上訴狀。如
委任律師提起上訴者，應一併繳納上訴審裁判費。
中    華    民    國   110    年    11    月    30    日
                              書  記  官